臺灣宜蘭地方法院民事簡易判決
110年度羅簡字第125號
原      告  林春美  
訴訟代理人  張靜怡律師
被      告  張錦忠  
            張錦乾  
共      同
訴訟代理人  黃憲男律師
上列當事人間酌定地上權存續期間事件，本院於民國111年1月11
日言詞辯論終結，判決如下：
    主  文
附表所示地上權之存續期間，應定至民國（下同）118年12月31
日止。
訴訟費用由被告負擔。 
    事  實
一、原告起訴主張：原告所有坐落於宜蘭縣○○鎮○○○段000地號土
    地（下稱系爭土地）上，本有訴外人張阿榮於38年間在系爭
    土地上設定權利範圍50坪、未定存續期間之地上權登記。張
    阿榮死亡後則由被告2人繼承，並辦妥地上權繼承登記如附
    表所示。而附表所示地上權，未定有期限，存續期間已逾20
    年，近年系爭土地地價逐年提高，購地成本增加，為求土地
    充分利用以及發揮經濟效用，因此，爰依民法第833條之1規
    定，請求酌定如附表所示地上權之存續期間為自判決確定起
    2年之判決。
二、被告則辯以：被告目前仍與家人居住於附表所示地上權範圍
    內之宜蘭縣○○鎮○○路0段000巷0號建物（下稱系爭建物），
    且系爭建物各項機能仍屬良好，至少可繼續使用至126年。
    倘再參以現代技術不斷進步與更新，系爭建物於適當整修後
    ，應可延長使用期限，是原告請求定附表所示地上權之存續
    期間為自本判決確定2年，顯無理由。並聲明：原告之訴駁
    回。
三、得心證之理由：
　㈠原告前述主張系爭土地上設定有附表所示地上權登記，被告
    並於地上權範圍內以系爭建物使用系爭土地之事實，業據提
    出土地登記謄本、異動索引、房屋稅稅籍通報表、房屋平面
    圖、房屋稅籍紀錄表等件為憑，且為被告所不爭執，堪信為
    真實。原告進而主張，附表所示地上權設定迄今已逾70年，
    故依民法第833條之1規定，聲明請求酌定附表所示地上權存
    續期間為自判決確定時起2年等情，被告則否認之，並以前
    詞為辯。是本件爭點為：原告依民法第833條之1請求酌定附
    表所示之地上權之存續期間應為如何?始為合理。茲審酌如
    下：
  ㈡按稱普通地上權者，謂以在他人土地之上下有建築物或其他
    工作物為目的而使用其土地之權。地上權未定有期限者，存
    續期間逾20年或地上權成立之目的已不存在時，法院得因當
    事人之請求，斟酌地上權成立之目的、建築物或工作物之種
    類、性質及利用狀況等情形，定其存續期間或終止其地上權
    ，99年2月3日修正後民法第832條、第833條之1分別定有明
    文。另民法第833條之1立法理由亦謂：「地上權雖未定有期
    限，但非有相當之存續期間，難達土地利用之目的，不足以
    發揮地上權之社會機能。又因科技進步，建築物或工作物之
    使用年限有日漸延長趨勢，為發揮經濟效用，兼顧土地所有
    人與地上權人之利益，爰明定土地所有人或地上權人均得於
    逾20年後，請求法院斟酌地上權成立之目的、建築物或工作
    物之各種狀況而定地上權之存續期間；或於地上權成立之目
    的不存在時，法院得終止其地上權。」。經查，系爭地上權
    係未定期限之地上權，且存續期間超過70年，已如前述。故
    原告依民法第833條之1規定請求定其存續期間，自屬有據。
  ㈢又按為兼顧土地所有權人與地上權人利益，民法第833條之1
    乃明定未定存續期間之地上權，土地所有人或地上權人於逾
    20年後，得請求法院斟酌地上權成立之目的、建築物或工作
    物之種類、性質及利用情形等各種狀況而定地上權之存續期
    間；或於地上權成立之目的不存在時，請求法院終止地上權
    。此係以形成之訴變更原物權之內容，縱然建築物尚得使用
    ，亦非不得酌定存續期間。而以現代建築技術而言，經由整
    修工程使建築物長久屹立，並非難事，法院酌定存續期間
    時，尤不應僅考慮建築物之使用年限，致未能兼顧土地所有
    權人就土地之完整利用。
  ⒈經查，兩造不爭執附表所示地上權之原建物已拆除重建，而
    被告於系爭土地上在附表所示地上權設定範圍內，現存有其
    2人共有之如本院102年度訴字第56號民事判決（下稱系爭另
    案）附圖一編號C1、C2、C3、C4、C5所示系爭建物（2層RC
    加強磚造建物）。而本院系爭另案於103年2 月27日履勘時
    系爭另案附圖一編號C1部分1樓分別為裝潢隔間為客廳、房
    間、廚房、浴廁等空間，編號C2至C4部分1樓係洗衣間及雜
    物間，客廳擺設有沙發組家具、電視機及大型魚缸，廚房則
    擺置有廚具及餐桌等物品，另洗衣間及雜物間，則置有洗衣
    用具及晾曬中之衣物等，據被告張錦乾表示目前該建物由伊
    及其母親張李阿稼共同居住使用，被告張錦忠亦常返回居住
    ，其兄弟2人尚未分家等情，有勘驗筆錄（含現場照片）及
    宜蘭縣羅東地政事務所檢送之複丈成果圖在系爭另案可按(
    詳系爭另案卷㈢第77頁至第86頁、第161頁)；以被告繼受取
    得附表所示地上權係於38年間設立，其成立之目的最初係為
    被繼承人張阿榮所有現已滅失之建物坐落系爭土地之權源，
    惟並無證據足證設定之初當事人有建築物因老舊汰新，重為
    建置之目的外，被告亦自承現存系爭建物現今使用狀況與10
    3年勘驗時相差無幾(見本院卷第42頁)。是以系爭建物逐年
    因折舊而減少價值，反觀系爭土地價值年年攀升調漲，參酌
    前述說明，本院自不能僅以系爭建物之使用作為附表所示地
    上權之設定目的而定存續期間，導致難以發揮系爭土地更高
    經濟效用及兼顧土地所有人利益。
  ⒉附表所示地上權自設立迄今已逾70年，故附表所示地上權存
    續影響原告權益非輕，使系爭土地地利與經濟效用未能充分
    發揮，而原告之前手早於102年間即就附表所示地上權提起
    終止地上權訴訟（就有關被告部分之判決日期為103年6月30
    日），故被告就系爭建物並非坐落自己所有之土地乙事理應
    有所因應與規劃；再者，系爭建物目前僅張錦乾與家人居住
    ，而被告張錦忠則另設籍他處，顯然地上權人就系爭建物並
    非有高度依賴，再參酌上開建物整體結構、使用機能及建材
    耐用年限及系爭建物經宜蘭縣建築師公會鑑定系爭建物其中
    地上2層鋼筋混凝土加強磚造住宅，屋齡約43年，整體現況
    尚可，鑑定人推估現況可堪供繼續使用的年數約當在15年以
    上等情狀，本院為上述綜合考量，認附表所示地上權存續期
    間至118年12月31日終止，較為適當。
  ⒊至於被告抗辯其先祖曾與各房親戚立有鬮分合約證，故被告
    於系爭土地不僅為地上權人，亦為共有人云云。然此部分縱
    然屬實，亦與法院斟酌地上權成立之目的、建築物或工作物
    之種類、性質及利用情形等各種狀況而定地上權之存續期間
    乙事無涉，自不影響本院為上開存續期間之酌定，一併敘明
    。
四、綜上所述，原告依民法第833條之1規定，請求本院酌定附表
    所示地上權之存續期間，為有理由，應予准許，爰判決如主
    文第1項所示。
五、訴訟費用負擔之依據：民事訴訟法第78條。 
中　　華　　民　　國　 111　　年　　 1　　月　　25　　日
                    羅東簡易庭  法　官　蔡仁昭
以上正本係照原本作成。
如對本判決上訴，須於判決送達後20日之不變期間內，向本院
提出上訴狀。如委任律師提起上訴者，應一併繳納上訴審裁判
費。
中　　華　　民　　國　 111　　年　　 1　　月　　25　　日
                    　　　　　　書記官　劉婉玉　　　　　　　　　　
附表
編號 所有權人 地上權人 收件字號登記原因 登記日期 地上權登記內容  一 林春美 張錦忠 102 年羅登字第096020號 102年6月27日  權利範圍：2分之1、存續期間：空白、地租：年租每年新台幣拾元、設定權利範圍：土地壹部、其他登記事項：原設定收件年字號：00000000000    分割繼承    二 同上 張錦乾 同上 同上 同上